【裁判字號】    97,消債更,980
【裁判日期】    971106
【裁判案由】    聲請更生程序
【裁判全文】
臺灣高雄地方法院民事裁定           97年度消債更字第980號
聲  請  人  甲○○
代  理  人  徐豐益律師
上列當事人因消費者債務清理事件聲請更生，本院裁定如下：
    主  文
聲請駁回。
聲請費用由聲請人負擔。
    理  由
一、聲請意旨略以：聲請人有不能清償債務情事，前已提出債權
    人清冊，以書面向最大債權金融機構台新國際商業銀行股份
    有限公司（下稱台新銀行）請求共同協商債務清償方案，於
    民國95年12月3 日協商成立並約定每月償還新臺幣（下同）
    19,103元，惟因聲請人現職遊藝場員工及百貨公司之臨時雇
    員，月收入僅有25,000元，不符必要生活支出，故無力繼續
    履行原協商條件，而於進行上開協商時，因有部分債權人未
    參與協商，故聲請人乃重新向最大債權銀行聲請再起協商，
    惟遭退件而拒絕協商；故在聲請人無擔保或無優先權之債務
    總額未逾1,200 萬元，復未經法院裁定開始清算程序或宣告
    破產之情形下，爰依法聲請更生等語。
二、按債務人與金融機構協商成立者，不得聲請更生或清算，但
    因不可歸責於己之事由，致履行顯有重大困難者，不在此限
    ；本條例施行前，債務人依金融主管機關協調成立之中華民
    國銀行公會會員辦理消費金融案件無擔保債務協商機制與金
    融機構成立之協商，準用前項之規定，消費者債務清理條例
    第151 條第5 項、第6 項分別定有明文。衡諸債之關係，係
    以當事人間之信賴關係為基礎，為社會經濟組織之重要支柱
    ，故當事人於以法律行為追求自己之利益之際，亦應顧及對
    方之利益，並考量債權債務在社會上之作用，本於誠實及信
    用之原則，行使債權及履行債務。是對於已陷入經濟上困境
    之消費者，若任其於惡性循環之債務窘境中自生自滅，將衍
    生嚴重之社會問題，難以維持安定之社會經濟秩序，故為兼
    顧債權人、債務人雙方之利益，對陷於經濟上困境之消費者
    ，乃允其於消費者債務清理條例施行後，得選擇以重建型之
    更生程序或清算型之清算程序清理其債務，藉以妥適調整債
    務人與債權人及其他利害關係人間之權利義務關係，保障債
    權人獲得公平受償，並謀求消費者經濟生活之重建復甦機會
    。惟對於已與金融機構協商成立，或於本條例施行前，已依
    金融主管機關協調成立之中華民國銀行公會會員辦理消費金
    融案件無擔保債務協商機制與金融機構成立協商之債務人，
    若非因不可歸責於己之事由，致履行顯有重大困難，僅係為
    圖謀減免債務，而不為債務之履行，自有違債權契約為誠信
    契約之本旨，故依消費者債務清理條例第151 條第6 項準用
    同條第5 項前段之規定，不得聲請更生或清算，始能避免肇
    致道德危險。次按聲請更生或清算不合程式或不備其他要件
    者，法院應以裁定駁回之，但其情形可以補正者，法院應定
    期間先命補正，消費者債務清理條例第8 條亦有明文規定。
三、經查：
  (一)聲請人前因積欠上開銀行債務，而於95年間，依金融主管機
    關協調成立之中華民國銀行公會會員辦理消費金融案件無擔
    保債務協商機制與上開銀行達成分期還款協議，同意自95年
    11月起，分120 期，利率0%，每月繳納19,103元方式償還，
    現仍在繼續履行中，此有聲請人所提出之協議書、無擔保債
    務還款計畫、還款記錄、聯合徵信中心債權人清冊在卷可稽
    （本院卷第68至71頁、第14至16頁）。另聲請人於消費者債
    務清理條例施行後，業已向最大債權金融機構國泰人壽保險
    股份有限公司請求協商債務清償方案，並表明共同協商之意
    旨，經該公司於97年5 月8 日以聲請人曾參與銀行公會前置
    協商成立為由，拒絕聲請人之申請乙情，亦有該公司前置協
    商退件通知書在卷可查（本院卷第65頁）。則聲請人已依消
    費者債務清理條例第151 條第1 項規定進行協商程序而不成
    立，合先敘明。
  (二)債務人與金融機構協商成立者，除非因不可歸責於己之事由
    ，致履行顯有重大困難，否則不得聲請更生或清算，消費者
    債務清理條例第151 條第5 項規定意旨甚明。是債務清償方
    案成立後，應由債務人按其條件履行，如於其後發生情事變
    更，在清償期間內之收入或收益不如預期，致該方案履行困
    難甚或履行不能，而有不可歸責於己之事由，始能聲請更生
    或清算。此項規定旨在避免債務人任意毀諾已成立之協商，
    濫用更生或清算之裁判上債務清理程序，蓋以債務清償方案
    係經當事人行使程序選擇權所為之債務清理契約，債務人應
    受該成立之協議所拘束。債務人既已與金融機構協商成立，
    如認該協商方案履行有其他不適當情形，自仍應再循協商途
    徑謀求解決。本件聲請人雖陳稱：伊每月薪資約25,000元，
    但聲請人每月必要支出為19,103元，因此原協商方案之條件
    過苛，已經超越伊清償能力，聲請人扣除生活開銷及房貸支
    出後，已無法繼續履行云云，惟依聲請人之95、96年度綜合
    所得稅各類所得資料及財產歸屬資料清單所載，聲請人除存
    款利息外並無其他所得資料，足見聲請人顯未辦理薪資所得
    申報，然倘聲請人每月薪資所得不敷清償協商金額及家庭必
    要費用，聲請人當無同意每月清償19,103元之理。況聲請人
    名下有座落高雄市三民區房屋、土地各1 筆，有財政部高雄
    市國稅局財產歸屬清單附卷足稽，雖上開房屋及座落基地，
    尚有向國泰人壽保險股份有限公司（下稱國泰人壽）辦理抵
    押貸款，但聲請人係於92年間即向國泰人壽申設上開房地貸
    款抵押，有土地及建物登記謄本在卷可按，是聲請人於95年
    間協商時，該客觀事實即已存在，且協商條件既然係由聲請
    人與最大債權銀行雙方協議所達成，在客觀事實並未有顯著
    變動之下，上述情事核屬聲請人在協商時可得預見，據以評
    估可否履行協商條件之事實，與「不可歸責於己之事由致履
    行顯有重大困難」之要件不符。又聲請人既有固定收入之履
    行能力，縱有履行不便，亦得經由個別債權銀行協商程序以
    求適當履債。且債務人為了償還債務，必須經歷履行期間較
    不寬裕之經濟生活，然此乃債務人於負擔債務時即得預見，
    是依誠實及信用之原則，債務人於有履行可能性時，仍應誠
    實勤勉地履行債務，故難僅憑聲請人空言主張其不堪長期支
    付協商款云云，而遽認聲請人履行顯有重大困難。準此，堪
    認聲請人尚乏不可歸責於己致履行顯有重大困難之情形可言
    。
四、聲請人另聲請保全處分（97年11月3 日）停止其所有不動產
    之強制執行，惟其更生之聲請業經駁回，其保全處分之聲請
    已無實益，應併予駁回。
五、綜上，本件聲請人既無不可歸責之事由，依原協商條件履行
    亦非顯有重大困難，應屬聲請更生之要件不備，且又無從補
    正，依首揭條文之意旨，自應駁回其更生之聲請，爰裁定如
    主文。
中    華    民    國    97    年    11    月    6     日
              民事第五庭    法      官   陳樹村
上為正本係照原本作成。
如不服本裁定，應於裁定送達後10日內，以書狀向本院提出抗告
，並繳納抗告費新臺幣1千元。
中    華    民    國    97    年    11    月    6     日
                            書  記  官   吳慕瑩


司法院資訊處製作；財團法人民間司法改革基金會備份。
